【裁判字號】    95,訴,1524
【裁判日期】    970909
【裁判案由】    返還所有權狀等
【裁判全文】
臺灣桃園地方法院民事判決              95年度訴字第1524號
原      告  己○○
            戊○○
共      同
訴訟代理人  林亦書律師
被      告  甲○○
            癸○○○
上列當事人間請求返還所有權狀事件，本院於中華民國97年8 月
26日言詞辯論終結，判決如下：
    主  文
被告癸○○○應將原告己○○所有如附表A 欄所示共二十八筆土
地之所有權狀返還予原告己○○。
被告癸○○○應將原告戊○○所有如附表B 欄所示共二十八筆土
地之所有權狀返還予原告戊○○。
原告其餘之訴駁回。
訴訟費用由被告癸○○○負擔。
本判決第一項、第二項於原告己○○及原告戊○○分別以新臺幣
貳拾柒萬伍仟元為被告供擔保後，得假執行。
    事實及理由
壹、程序方面
    按訴狀送達後，原告不得將原訴變更或追加他訴，但有下列
    各款情形之一者，不在此限：三、擴張或減縮應受判決事項
    之聲明者，民事訴訟法第255 條第1項第3款定有明文。本件
    原告起訴時原聲明請求：(一)被告應將原告己○○所有坐落
    桃園縣中壢市○○段845、847、858、858-1、859、859-1、
    861、861-1地號，應有部分為10分之3 土地；同縣市○○段
    148、149、149-1、157、168、169、170-1、230-1、230-4
    、230-7、237-1、238、239、239-2 地號，應有部分為10分
    之3之土地；同縣市○○段44、44-1、44-7、44-8 地號，應
    有部分為28萬8000分之159 （註：此持分原告誤載為10萬分
    之55）之土地；同縣市○○段110-1 、110-2 地號，應有部
    分為28萬8000分之159 （註：此持分原告誤載為10萬分之55
    ）土地，以上共計28筆土地 (下稱系爭28筆土地）所有權狀
    ；與基地坐落於同縣市○○段859 地號，門牌號碼分別為桃
    園縣中壢市○○里○○鄰○○街119 號、117 號及115 號，以
    上共計3 筆所有權應有部分3 分之1 之使用執照返還與原告
    己○○；（二）被告應將原告戊○○所有上開系爭28筆土地
    所有權狀；與基地坐落於同縣市○○段859 地號，門牌號碼
    分別為桃園縣中壢市○○里○○鄰○○街119 號、117 號及11
    5 號，以上共計3 筆所有權應有部分3 分之1 之使用執照返
    還與原告戊○○；（三）原告願供擔保請准宣告假執行。嗣
    於訴訟進行中將其聲明變更為：（一）被告應將原告己○○
    所有系爭28筆土地所有權狀返還與原告己○○；（二）被告
    應將原告戊○○所有系爭28筆土地所有權狀返還與原告戊○○；（三）願供擔保請准宣告假執行。經核僅係減縮應受判
    決事項之聲明，合於民事訴訟法第255 條第1 項第3 款之規
    定，揆諸首揭說明，應予准許，合先敘明。
貳、實體方面
一、本件原告起訴主張：
(一)渠等與被告甲○○（原告己○○及戊○○之兄）、被告癸○○○及其餘繼承人於民國88年3月間，就渠父親古金蔥（業
    於85年3月27日死亡）所留遺產之全部（包含動產及不動產
    ）達成分割遺產協議，其中坐落桃園縣中壢市○○段845、
    847 、858、858-1、859、859-1、861、861-1地號及同縣市
    ○○段148、149、14 9-1、157、168、169、170-1、230-1
    、230-4、230-7、237- 1、238、239、239-2地號土地，原
    告二人各分得10分之3，被告甲○○分得10分之4；富強段
    157地號土地，原告二人各分得50分之3，被告甲○○分得50
    分之4；同縣市○○段44、44-1、44-7、44-8地號及富強段
    110-1、110-2 地號土地，原告二人各分得28萬8000分之159
    （約10萬分之55），被告甲○○分得28萬8000分之212。議
    定後，兩造及其他繼承人（壬○○○、丁○○、乙○○、庚○○、辛○○、丙○○）共10人，即各自提出戶籍謄本與印
    鑑證明交付代書子○○，並各赴代書處加蓋印鑑章於代書所
    製作之「遺產分割契約書」上，經代書彙整文件齊全後，旋
    於88年3月26 日向桃園縣中壢地政事務所送件申請登記。俟
    登記完成後，原告二人原欲至代書處領回上開土地所有權狀
    ，然其中系爭28筆土地之所有權狀已遭被告甲○○先行取走
    交給被告癸○○○保管，經原告二人口頭請求被告甲○○返
    還，遭被告甲○○以兩造間具有委任或信託關係拒絕後，原
    告二人遂以存證信函之方式通知被告甲○○終止兩造保管權
    狀之委任關係，被告甲○○仍置之不理。上開委任關係既已
    終止，被告主張信託關係亦無可採，被告顯無保管系爭土地
    所有權狀之正當權源，爰依民法第767 條規定前段規定，請
    求被告返還系爭土地所有權狀。
(二)並聲明：
    1.被告應將原告己○○所有系爭28筆土地所有權狀返還與原
      告己○○。
    2.被告應將原告戊○○所有系爭28筆土地所有權狀返還與原
      告戊○○。
    3.願供擔保請准宣告假執行。
二、被告甲○○及癸○○○則以：兩造父親古金蔥於85年3 月去
    世，86年12月19日雖完成遺產稅申報，但遲未辦理繼承登記
    ，俟於88年間，因地政事務所催告限期辦理繼承登記，逾期
    將代管並科罰鍰，全體繼承人乃依渠等父親之囑咐，口頭達
    成按應繼分各10分之1 繼承之分割協議，除原告二人以外之
    七名姊妹並將印鑑證明及印章等資料交予被告甲○○，使被
    告甲○○得依上開協議辦理相關手續。詎原告二人卻意圖為
    自己不法之所有，以為免登記在姐妹名下之財產將與夫家之
    財產混淆造成困擾為由，遊說被告癸○○○先將系爭28筆土
    地之所有權全部辦理分割繼承登記在原告與被告甲○○三兄
    弟名下，再以設定抵押權之方式保障姊妹權利，原告即與被
    告約定將系爭28筆土地所有權狀交給大姐即被告癸○○○保
    管俾辦理抵押權登記。嗣原告僅先設定新台幣 (下同)600
    萬元抵押權與未婚之姐妹庚○○，其餘六人部分則約定續行
    協商抵押權之設定範圍、金額及清償期限等事宜，未料原告
    二人於系爭土地完成遺產分割登記後即翻異否認前開承諾。
    因系爭所有權狀乃為履行抵押權設定登記之必要文件，且被
    告二人及其他六名姊妹既未拋棄繼承，並約定10名繼承人各
    可分得10分之1 之遺產，故理應先由被告癸○○○保管系爭
    土地之所有權狀，被告並非無權占有系爭28筆土地之所有權
    狀，原告依民法第767 條前段規定請求返還系爭土地所有權
    狀乃無理由等語資為抗辯。並聲明：駁回原告之訴。
三、兩造不爭執之事項：
(一)訴外人古金蔥為兩造之父親，業於85年3 月27日死亡，其全
    體繼承人為原告己○○、戊○○、被告甲○○、癸○○○及
    訴外人壬○○○、丁○○、乙○○、庚○○、辛○○、丙○○共10人，有繼承系統表在卷可憑 (見本院卷一第141 頁至
    第143頁)。
(二)全體10名繼承人就古金蔥之遺產，於88年間辦畢遺產分割繼
    承登記，其中就系爭土地由原告二人及被告甲○○各取得如
    附表A欄、B欄及C欄所示之應有部分，其餘七人則各取得桃
    園縣中壢市○○段170地號土地7分之1之應有部分，另就同
    縣市○○段858及859地號土地，由原告二人及被告甲○○設
    定600萬元之抵押權予庚○○，有土地登記申請書、共有土
    地/建築改良物繼承分割契約書、登記清冊、中壢市○○段
    858及859地號之土地登記第二類謄本可稽（見本院卷一第6
    頁、第10頁至第22頁、第69頁、第72頁）。
(三)系爭所有權狀由被告甲○○自代書處取得後，即交予被告癸○○○，現係由被告癸○○○占有保管中。（見本院卷一第
    81頁）。
四、本院之判斷：
    原告二人既主張依民法第767 條前段之規定請求被告返還系
    爭土地之所有權狀，則該請求是否有理由，端視原告二人是
    否為系爭28筆土地所有權狀之所有權人，及被告二人就系爭
    土地所有權狀是否為無權占有人，茲說明如下：
(一)原告二人為系爭土地所有權狀之所有權人
    查兩造之被繼承人古金蔥的遺產，於88年間辦畢遺產分割繼
    承登記，原告二人就系爭土地登記為如附表A欄與B欄所示之
    應有部分所有權人乙節，為兩造所不爭執，並有系爭土地之
    申請登記清冊附卷可憑（見本院卷第14頁至第20頁）。雖被
    告癸○○○主張其姊妹七人就系爭土地亦有應繼分各10分之
    1，渠等就系爭土地之應繼分係信託或借名登記在原告二人
    及被告甲○○名下，且前開遺產分割協議無效，故原告應將
    系爭土地中姊妹七人之應繼分移轉登記返還被告癸○○○等
    姊妹七人云云，惟查被告癸○○○等姊妹七人所提起之前開
    請求土地所有權移轉登記事件，業經本院94年度重訴字第26
    1號判決、台灣高等法院95年度重上字第299號判決駁回其訴
    確定在案（見本院卷一第26頁至第36頁、卷二第69頁至第79
    頁、第89頁)，是堪認原告二人應為系爭土地如附表A欄與B
    欄所示之應有部分所有權人，故原告二人自屬系爭28筆土地
    所有權狀之所有權人，堪認無訛。
(二)被告癸○○○無權占有系爭土地所有權狀
    按當事人主張有利於己之事實者，就其事實有舉證之責任，
    民事訴訟法第277條前段定有明文。被告二人固辯稱斯時全
    體繼承人原係口頭達成兄弟姐妹按應繼分各10分之1分割繼
    承遺產之協議，惟嗣後原告二人卻意圖為自己不法之所有，
    遊說被告癸○○○將系爭28筆土地原應分給七名姊妹之部分
    信託或借名登記於原告二人及被告甲○○名下，且答應就系
    爭28筆土地設定抵押權予七名姊妹，故被告癸○○○便在未
    告知其他姊妹之情況下同意為上述登記，兩造並口頭約定，
    於系爭28筆土地設定抵押權或移轉各該繼承人之應繼分完成
    前，系爭28筆土地所有權狀由被告癸○○○保管，以擔保七
    位姊妹之權利云云，惟原告二人否認之。經查：被告癸○○○辯稱渠等七名姊妹就系爭土地之應繼分係信託或借名登記
    在原告二人及被告甲○○名下，及前開遺產分割協議無效乙
    節，既經本院94年度重訴字第261 號判決、台灣高等法院95
    年度重上字第299 號判決駁回其訴確定在案，依民事訴訟法
    第400 條第1 項之規定，即生既判力。而按訴訟標的之法律
    關係，於確定之終局判決中經裁判者，當事人之一造以該確
    定判決之結果為基礎，於新訴訟用作攻擊防禦方法時，他造
    應受其既判力之拘束，不得以該確定判決言詞辯論終結前，
    所提出或得提出而未提出之其他攻擊防禦方法為與該確定判
    決意旨相反之主張（最高法院42年台上字第1306號判例參照
    ），故本院即不得為相反之認定。又被告就其主張：兩造間
    曾約定於系爭土地設定抵押權或移轉各該繼承人之應繼分完
    成前，將系爭28筆土地所有權狀由被告癸○○○保管乙節，
    僅稱係以口頭約定，始終無法舉證以實其說（見本院卷二第
    14-15 頁、第88頁），則自難認其主張為可採。縱認原告曾
    委由被告甲○○至代書處領取系爭所有權狀，惟原告二人業
    以存證信函終止上開委任關係（見本院卷一第23頁、卷二第
    90-92 頁），被告甲○○亦自承收受上開存證信函無訛（見
    本院卷第88頁），則被告癸○○○自屬無權占有系爭土地所
    有權狀。
(三)按所有人對於無權占有或侵奪其所有物者，得請求返還之，
    民法第767 條前段定有明文。被告癸○○○無權占有系爭28
    筆土地所有權狀，則原告本於物上請求權，請求被告癸○○○將如附表A 欄、B 欄所示各28筆土地之所有權狀返還原告
    二人，為有理由，應予准許。
(四)按所有權人行使民法第767 條之請求權，應對現無權占有人
    行使之，本件兩造均不爭執系爭所有權狀現係由被告癸○○○占有中（見本院卷一第81頁），既非由被告甲○○占有，
    則原告對被告甲○○依民法第767 條之規定，請求返還系爭
    所有權狀，乃事實上不能，其對被告甲○○請求自屬無理由
    ，應予駁回。
五、綜上所述，本件原告二人為系爭土地所有權狀之所有人，被
    告癸○○○乃無權占有系爭28筆土地所有權狀，從而，原告
    依民法第767 條前段之規定，請求被告癸○○○返還系爭土
    地所有權狀，洵屬有據，應予准許。至其依民法第767 條之
    規定，請求被告甲○○返還系爭28筆土地所有權狀，乃屬無
    理由，應予駁回。
六、本件原告陳明願供擔保，請求宣告假執行，經核並無不合，
    爰酌定相當之擔保金額，准許之。
七、本件事證已臻明確，兩造其餘之攻擊或防禦方法，及未經援
    用之證據，經本院斟酌後，認為與判決基礎之事實並無影響
    ，均不足以影響本裁判之結果，自無庸一一詳與論駁之必要
    ，併此敘明。
八、據上論結，本件原告之訴為有理由，依民事訴訟法第79條、
    、第390條第2項，判決如主文。
中    華    民    國    97    年    9     月    9     日
                        民事第三庭  法  官  林曉芳
┌──────┬───┬────────┬────────┬────────┐
│桃園縣中壢市│ 地號 │      A欄       │     B欄        │      C欄       │
│段名        │      │己○○所有持份  │戊○○所有持份  │甲○○所有持份  │
├─┬────┼───┼────────┼────────┼────────┤
│1 │富強段  │148   │10分之3         │10分之3         │10分之4         │
├─┼────┼───┼────────┼────────┼────────┤
│2 │富強段  │149   │10分之3         │10分之3         │10分之4         │
├─┼────┼───┼────────┼────────┼────────┤
│3 │富強段  │149-1 │10分之3         │10分之3         │10分之4         │
├─┼────┼───┼────────┼────────┼────────┤
│4 │富強段  │157   │50分之3         │50分之3         │50分之4         │
├─┼────┼───┼────────┼────────┼────────┤
│5 │富強段  │168   │10分之3         │10分之3         │10分之4         │
├─┼────┼───┼────────┼────────┼────────┤
│6 │富強段  │169   │10分之3         │10分之3         │10分之4         │
├─┼────┼───┼────────┼────────┼────────┤
│7 │富強段  │170-1 │10分之3         │10分之3         │10分之4         │
├─┼────┼───┼────────┼────────┼────────┤
│8 │富強段  │230-1 │10分之3         │10分之3         │10分之4         │
├─┼────┼───┼────────┼────────┼────────┤
│9 │富強段  │230-4 │10分之3         │10分之3         │10分之4         │
├─┼────┼───┼────────┼────────┼────────┤
│10│富強段  │230-7 │10分之3         │10分之3         │10分之4         │
├─┼────┼───┼────────┼────────┼────────┤
│11│富強段  │237-1 │10分之3         │10分之3         │10分之4         │
├─┼────┼───┼────────┼────────┼────────┤
│12│富強段  │238   │10分之3         │10分之3         │10分之4         │
├─┼────┼───┼────────┼────────┼────────┤
│13│富強段  │239   │10分之3         │10分之3         │10分之4         │
├─┼────┼───┼────────┼────────┼────────┤
│14│富強段  │239-2 │10分之3         │10分之3         │10分之4         │
├─┼────┼───┼────────┼────────┼────────┤
│15│富強段  │110-1 │28萬8000分之159 │28萬8000分之159 │28萬8000分之212 │
├─┼────┼───┼────────┼────────┼────────┤
│16│富強段  │110-2 │28萬8000分之159 │28萬8000分之159 │28萬8000分之212 │
├─┼────┼───┼────────┼────────┼────────┤
│17│榮南段  │845   │10分之3         │10分之3         │10分之4         │
├─┼────┼───┼────────┼────────┼────────┤
│18│榮南段  │847   │10分之3         │10分之3         │10分之4         │
├─┼────┼───┼────────┼────────┼────────┤
│19│榮南段  │858   │10分之3         │10分之3         │10分之4         │
├─┼────┼───┼────────┼────────┼────────┤
│20│榮南段  │858-1 │10分之3         │10分之3         │10分之4         │
├─┼────┼───┼────────┼────────┼────────┤
│21│榮南段  │859   │10分之3         │10分之3         │10分之4         │
├─┼────┼───┼────────┼────────┼────────┤
│22│榮南段  │859-1 │10分之3         │10分之3         │10分之4         │
├─┼────┼───┼────────┼────────┼────────┤
│23│榮南段  │861   │10分之3         │10分之3         │10分之4         │
├─┼────┼───┼────────┼────────┼────────┤
│24│榮南段  │861-1 │10分之3         │10分之3         │10分之4         │
├─┼────┼───┼────────┼────────┼────────┤
│25│富台段  │44    │28萬8000分之159 │28萬8000分之159 │28萬8000分之212 │
├─┼────┼───┼────────┼────────┼────────┤
│26│富台段  │44-1  │28萬8000分之159 │28萬8000分之159 │28萬8000分之212 │
├─┼────┼───┼────────┼────────┼────────┤
│27│富台段  │44-7  │28萬8000分之159 │28萬8000分之159 │28萬8000分之212 │
├─┼────┼───┼────────┼────────┼────────┤
│28│富台段  │44-8  │28萬8000分之159 │28萬8000分之159 │28萬8000分之212 │
└─┴────┴───┴────────┴────────┴────────┘
以上正本係照原本作成
如對本判決上訴，須於判決送達後20日內向本院提出上訴狀
中    華    民    國    97    年    9     月    9     日
                                    書記官  邱飛鳴


司法院資訊處製作；財團法人民間司法改革基金會備份。
